【裁判字號】    98,抗,1724
【裁判日期】    981225
【裁判案由】    債務人異議之訴等
【裁判全文】
臺灣高等法院民事裁定                  98年度抗字第1724號
抗  告  人  甲○○○○○○○○.
上列抗告人因與相對人良京實業股份有限公司間債務人異議之訴
事件，對於中華民國98年10月7日臺灣板橋地方法院98年度訴字
第1690號裁定提起抗告，本院裁定如下：
    主  文
原裁定關於駁回抗告人請求「確認被告關於臺灣桃園地方法院桃
院丁民執梅字第13939號債權憑證所載對原告之保證債權，原告
僅就繼承被繼承人黃尚民或顏貞清之遺產範圍內，負清償責任」
部分廢棄。
其餘抗告駁回。
抗告訴訟費用除廢棄部分外，由相對人負擔。
    理  由
一、抗告人於原法院依強制執行法第14條第1項及第15條之法律
    關係提起訴訟，請求該院98年度司執字第39888號強制執行
    事件對抗告人所為之強制執行程序應予撤銷，暨確認相對人
    關於臺灣桃園地方法院桃院丁民執梅字第13939號債權憑證
    （下稱原執行名義）所載對抗告人之保證債權，抗告人僅就
    繼承被繼承人黃尚民或顏貞清之遺產範圍內，負清償責任等
    情。原法院以上開強制執行程序已經終結，且抗告人並無即
    受判決之確認利益存在，認抗告人之起訴為不合法，乃以裁
    定駁回抗告人之起訴。
二、抗告意旨略以：原法院於調閱該院98年度司執字第39888號
    強制執行事件後，未續定庭期或通知抗告人表示意見，即以
    裁定駁回原審之訴，嚴重侵害抗告人之訴訟權利及審級利益
    。又債務人異議之訴之本質，除撤銷不法之執行程序外，亦
    包括原執行名義成立後，因有足以妨礙或消滅原執行名義所
    載內容之事由發生，致有確認原執行名義實體內容已變更之
    內涵，故如債務人異議之訴執行程序終結，原債務人異議之
    訴當然得變更為確認之訴，以避免已具有妨礙或消滅事由之
    原執行名義，再為重複侵害債務人，此為當然之理；原執行
    名義所載給付內容，係抗告人應負概括無限責任之連帶保證
    債權，致抗告人之個人財產隨時均有遭受債權人強制執行之
    危險，此一風險並不因單一執行程序之終結而免除，因此抗
    告人之財產將處於隨時被原執行名義進行強制執行之不安狀
    態，而此不安狀態自有以確認之訴加以確認除去之必要，而
    有確認利益存在。且查，民事執行處依法僅得就執行名義進
    行形式審查，並不得就執行名義內容變更進行實體審查，如
    有消滅或妨礙原執行名義效力之事由，債務人僅能於執行程
    序中提起債務人異議之訴，或於無執行程序進行中另行提起
    確認之訴，而目前實務上並不准許債務人依據民國98年5月2
    2日施行之民法第1148條第2項及民法繼承編施行法第1條之3
    第2項規定，主張限定繼承之繼承人，得依非訟事件法向法
    院聲請為准予限定繼承備查之裁定，故民事執行處無從亦無
    權逕行認定原執行名義否屬於限定繼承責任，而排除對抗告
    人個人財產之強制執行行為，能實體認定原執行名義已由無
    限清償責任變更為限定清償責任者，僅民事庭法院得以審理
    。由上，縱認原執行程序已全部終結，抗告人提起本件確認
    訴訟部分，應認有確認利益，爰求予廢棄原裁定等語。
三、按執行名義成立後，如有消滅或妨礙債權人請求之事由發生
    ，債務人得於「強制執行程序終結前」，向執行法院對債權
    人提起異議之訴。如以裁判為執行名義時，其為異議原因之
    事實發生在前訴訟言詞辯論終結後者，亦得主張之，強制執
    行法第14條第1項定有明文。次按原告起訴程序合法者，法
    院始應為訴有無理由之「判決」，此際應審究關於訴訟標的
    之法律關係之要件、保護之必要之要件及當事人適格之要件
    等訴權存在之要件（最高法院31年11月19日民刑庭總會決議
    (十四)參照），倘有欠缺，法院自應以其訴無理由，判決駁回之
    （最高法院27年上字第1964號、29年上字第473號判例參照
    ）。
四、經查，抗告人於原法院提起債務人異議之訴，請求撤銷該院
    98年度司執字第39888號強制執行事件對抗告人所為之強制
    執行程序，復主張該訴於強制執行程序終結後，當然得變更
    為確認之訴云云，原裁定認抗告人所提債務人異議之訴因強
    制執行程序業已終結而非合法，乃以裁定駁回之，固非無據
    ；惟對抗告人請求確認相對人關於原執行名義所載對抗告人
    之保證債權，僅就繼承被繼承人黃尚民或顏貞清之遺產範圍
    內，負清償責任一節，既認其屬對於債權人之抗辯，於相對
    人停止對抗告人之強制執行程序後，抗告人就此已無即受判
    決之確認利益存在，而認抗告人之訴不具備權利保護要件，
    據此，即應認其訴為無理由，以判決駁回之，原法院認抗告
    人此部分之訴為不合法，以裁定駁回，自有未洽。抗告意旨
    雖未論及於此，惟原裁定就該部分於法既有未合，自應由本
    院予以廢棄，發回原法院另為適當之處理。
五、據上論結，本件抗告一部為有理由，一部為無理由，爰裁定
    如主文。
中    華    民    國    98    年    12    月    25    日
                  民事第十五庭
                      審判長法  官  林恩山
                            法  官  黃國忠
                            法  官  郭松濤
正本係照原本作成。
本裁定除以適用法規顯有錯誤為理由，不得再抗告。如提起再抗
告，應於收受送達後10日內委任律師為代理人向本院提出再抗告
狀，並繳納再抗告費新臺幣1,000元整。
中    華    民    國    98    年    12    月    29    日
                            書記官  方素珍

司法院資訊處製作；財團法人民間司法改革基金會備份。
